ACORDAO-COMPLETO-2414683

ACÓRDÃO 6652/2020 ATA 19/2020 - PRIMEIRA CÂMARA

VISTOS, relatados e discutidos estes autos que tratam de embargos de declaração interpostos pelo Sr. Tarcísio Teixeira Vidigal e pela sociedade empresária GNCTV - Produções de Cinema e TV Ltda. contra o Acórdão 4479/2020-TCU-Primeira Câmara, 
ACORDAM os Ministros do Tribunal de Contas da União, reunidos em sessão da Primeira Câmara, diante das razões expostas pelo Relator, em:
9.1. não conhecer dos presentes embargos de declaração, em face do não preenchimento dos requisitos de admissibilidade previstos no art. 34, § 1º, da Lei 8.443/1992;
9.2. dar ciência desta deliberação aos embargantes e à Procuradoria da República no Estado de Minas Gerais, neste caso, com fulcro no art. 16, § 3º, da Lei 8.443/1992 c/c o art. 209, § 7º, do Regimento Interno do TCU.

Embargos de declaração interpostos pelo Sr. Humberto Carneiro Vidigal e pela sociedade empresária GNCTV - Produções de Cinema e TV Ltda. contra decisão que julgou recurso de reconsideração contra deliberação que julgou irregulares suas contas e lhes aplicou multa.

Primeira Câmara

Agência Nacional do Cinema (Ancine).

3. Responsáveis/Recorrentes:
3.1. Responsáveis: espólio do Sr. Roberto Teixeira Vidigal (XXX.950.276-XX); GNCTV - Produções de Cinema e TV Ltda. (16.592.099/0001-06); Humberto Carneiro Vidigal (XXX.673.996-XX) e Tarcísio Teixeira Vidigal (XXX.923.376-XX)
3.2. Recorrentes: Tarcísio Teixeira Vidigal (XXX.923.376-XX) e GNCTV - Produções de Cinema e TV Ltda. (16.592.099/0001-06).

13.1. Ministros presentes: Walton Alencar Rodrigues (Presidente), Benjamin Zymler (Relator), Bruno Dantas e Vital do Rêgo.
13.2. Ministros-Substitutos presentes: André Luís de Carvalho e Weder de Oliveira.

HUMBERTO CARNEIRO VIDIGAL E OUTROS

HUMBERTO CARNEIRO VIDIGAL

BENJAMIN ZYMLER

Ministro Benjamin Zymler.

Cuidam os autos de embargos de declaração interpostos pelo Sr. Tarcísio Teixeira Vidigal e pela sociedade empresária GNCTV - Produções de Cinema e TV Ltda. contra o Acórdão 4479/2020-TCU-Primeira Câmara.
2.	O processo trata, originalmente, de tomada de contas especial instaurada pela Agência Nacional do Cinema - Ancine, do então denominado Ministério da Cultura, em razão da impugnação parcial das despesas realizadas com os recursos captados pela referida sociedade, cujo objeto era a produção de obra cinematográfica, cadastrada no Programa Nacional de Apoio à Cultura sob o Pronac 98 4629.
3.	O projeto foi aprovado e autorizado pelo ministério, o que viabilizou a captação de recursos financeiros na forma de doações ou patrocínios (mecenato) , conforme estipulado na Lei 8.313, de 23/12/1991 (Lei de Incentivo à Cultura) , e na Lei 8.685, de 20/7/1993 (Lei do Audiovisual) . O pacto teve vigência inicialmente prevista para o período de 25/1/1999 a 31/12/1999, posteriormente prorrogada até 31/12/2005.
4.	Para a consecução do projeto, a GNCTV - Produções de Cinema e TV Ltda. logrou captar R$ 3.320.000,00, sendo R$ 630.000,00 por meio da Lei de Incentivo à Cultura e R$ 2.690.000,00 por meio da Lei do Audiovisual
5.	Na fase preliminar do processo, foi promovida, dentre outras, a citação dos ora recorrentes em razão das seguintes ocorrências:
5.1.	Sr. Tarcísio Teixeira Vidigal: "utilização de recursos do Convênio em despesas não autorizadas, que impossibilitaram aferir a boa e regular aplicação dos recursos públicos, propiciando a ocorrência de impugnação parcial das despesas, com infração ao disposto na Lei 8.313, de 23/12/1991 (Lei de Incentivo à Cultura) , e na Lei 8.685, de 20/7/1993"; e
5.2.	GNCTV - Produções de Cinema e TV Ltda.:
a)	fato descrito no subitem 5.1 supra; e
b)	"utilização de recursos do Convênio em despesas não autorizadas: pagamentos à AGN Canarim - Auditores Associados (2x R$ 2955,00) e à Labocine do Brasil S/A (R$ 50.000,00) , que impossibilitaram aferir a boa e regular aplicação dos recursos públicos, propiciando a ocorrência de impugnação parcial das despesas, com infração ao disposto na Lei 8.313, de 23/12/1991 (Lei de Incentivo à Cultura) , e na Lei 8.685, de 20/7/1993".
6.	Cumpridas as medidas processuais supramencionadas, o Tribunal decidiu, no que interessa ao presente expediente recursal, julgar irregulares as contas do Sr. Tarcísio Teixeira Vidigal e da sociedade empresária GNCTV - Produções de Cinema e TV Ltda., condená-los ao pagamento das quantias especificadas e imputar-lhes as multas individuais de R$ 700.000,00 e R$ 750.000,00, respectivamente, nos termos do Acórdão 1151/2019-TCU-Primeira Câmara.
7	Irresignado com esta deliberação, o Sr. Tarcísio Teixeira Vidigal ingressou com recurso de reconsideração, o qual foi conhecido e provido em parte, tendo o Tribunal tornado insubsistentes as multas impostas a todos os responsáveis, em razão da prescrição da pretensão punitiva.
8.	Ainda insatisfeitos, o Sr. Tarcísio Teixeira Vidigal e a sociedade empresária GNCTV - Produções de Cinema e TV Ltda. ingressaram com os presentes embargos de declaração, nos quais alegam, em apertada síntese, que:
a)	o Supremo Tribunal Federal julgou em 17/7/2020 o RE 636.886, no qual definiu: "É prescritível a pretensão de ressarcimento ao erário fundada em decisão de Tribunal de Contas";
b)	a Suprema Corte considerou, no julgado, o prazo de 5 anos para a prescrição da pretensão ressarcitória do Estado, entendimento que parece destoante da jurisprudência desta Corte de Contas; e
c)	o Ministro-Relator, Alexandre de Moraes, ressaltou que "o reconhecimento da imprescritibilidade da pretensão de ressarcimento ao erário fundada em decisão de Tribunal de Contas significa grave ferimento ao Estado de Direito, que exige, tanto no campo penal, como também na responsabilidade civil, a existência de um prazo legal para o Poder Público exercer sua pretensão punitiva (...) ".
9.	Com isso, os recorrentes requereram "o provimento dos presentes embargos para declarar prescritos os pagamentos tidos como irregulares, eis que as datas dos débitos remontam ao período de 2001 e 2003, tendo o ato que ordenou a citação ocorrido apenas em 20/6/2017, considerando-se prescritas, portanto, a pretensão ressarcitória e punitiva deste E. Tribunal, uma vez que transcorrido o prazo de 5 (cinco) anos da data da irregularidade sancionada".
	É o relatório.

João Marcelo Baptista Villela (189561/OABRJ) e outros, representando Tarcísio Teixeira Vidigal e GNCTV - Produções de Cinema e TV Ltda.

Subprocurador-Geral Lucas Rocha Furtado.

EMBARGOS DE DECLARAÇÃO EM RECURSO DE RECONSIDERAÇÃO EM TOMADA DE CONTAS ESPECIAL. CAPTAÇÃO DE RECURSOS DA LEI ROUANET E DA LEI DO AUDIOVISUAL. PROJETO CINEMATOGRÁFICO. NÃO COMPROVAÇÃO DA BOA E REGULAR APLICAÇÃO DE PARTE DOS RECURSOS. CONTAS IRREGULARES. DÉBITO. MULTAS. EXCLUSÃO DAS MULTAS APLICADAS NO JULGAMENTO DOS RECURSOS DE RECONSIDERAÇÃO. EMBARGOS DE DECLARAÇÃO. ALEGAÇÃO DE FATO SUPERVENIENTE: O JULGAMENTO DO RE 636.886, EM SEDE DE REPERCUSSÃO GERAL, NO QUAL SE ASSENTOU A TESE: "É PRESCRITÍVEL A PRETENSÃO DE RESSARCIMENTO AO ERÁRIO FUNDADA EM DECISÃO DE TRIBUNAL DE CONTAS". AUSÊNCIA DE VÍCIO INTERNO À DELIBERAÇÃO RECORRIDA. MATÉRIA NÃO SUJEITA À APRECIAÇÃO PELA VIA DOS ACLARATÓRIOS. DECISÃO DO STF AINDA PENDENTE DE RECURSO. MANUTENÇÃO DA JURISPRUDÊNCIA DO TCU A RESPEITO DA IMPRESCRITIBILIDADE DO PROCESSO DE CONTROLE EXTERNO DE APURAÇÃO DE DANO AO ERÁRIO ATÉ A DELIBERAÇÃO DEFINITIVA DO STF. NÃO CONHECIMENTO.

TOMADA DE CONTAS ESPECIAL (TCE)

Secretaria de Recursos (SERUR); Secretaria de Controle Externo de Tomada de Contas Especial (SecexTCE).

Cuidam os autos de embargos de declaração interpostos pelo Sr. Tarcísio Teixeira Vidigal e pela sociedade empresária GNCTV - Produções de Cinema e TV Ltda. contra o Acórdão 4479/2020-TCU-Primeira Câmara.
2.	O processo trata, originalmente, de tomada de contas especial instaurada pela Agência Nacional do Cinema - Ancine, do então denominado Ministério da Cultura, em razão da impugnação parcial das despesas realizadas com os recursos captados pela referida sociedade, cujo objeto era a produção de obra cinematográfica, cadastrada no Programa Nacional de Apoio à Cultura sob o Pronac 98 4629.
3.	O projeto foi aprovado e autorizado pelo ministério, o que viabilizou a captação de recursos financeiros na forma de doações ou patrocínios (mecenato) , conforme estipulado na Lei 8.313, de 23/12/1991 (Lei de Incentivo à Cultura) , e na Lei 8.685, de 20/7/1993 (Lei do Audiovisual) . O pacto teve vigência inicialmente prevista para o período de 25/1/1999 a 31/12/1999, posteriormente prorrogada até 31/12/2005.
4.	Para a consecução do projeto, a GNCTV - Produções de Cinema e TV Ltda. logrou captar R$ 3.320.000,00, sendo R$ 630.000,00 por meio da Lei de Incentivo à Cultura e R$ 2.690.000,00 por meio da Lei do Audiovisual
5.	Na fase preliminar do processo, foi promovida, dentre outras, a citação dos ora recorrentes em razão das seguintes ocorrências:
5.1.	Sr. Tarcísio Teixeira Vidigal: "utilização de recursos do Convênio em despesas não autorizadas, que impossibilitaram aferir a boa e regular aplicação dos recursos públicos, propiciando a ocorrência de impugnação parcial das despesas, com infração ao disposto na Lei 8.313, de 23/12/1991 (Lei de Incentivo à Cultura) , e na Lei 8.685, de 20/7/1993"; e
5.2.	GNCTV - Produções de Cinema e TV Ltda.:
a)	fato descrito no subitem 5.1 supra; e
b)	"utilização de recursos do Convênio em despesas não autorizadas: pagamentos à AGN Canarim - Auditores Associados (2x R$ 2955,00) e à Labocine do Brasil S/A (R$ 50.000,00) , que impossibilitaram aferir a boa e regular aplicação dos recursos públicos, propiciando a ocorrência de impugnação parcial das despesas, com infração ao disposto na Lei 8.313, de 23/12/1991 (Lei de Incentivo à Cultura) , e na Lei 8.685, de 20/7/1993".
6.	Cumpridas as medidas processuais supramencionadas, o Tribunal decidiu, no que interessa ao presente expediente recursal, julgar irregulares as contas do Sr. Tarcísio Teixeira Vidigal e da sociedade empresária GNCTV - Produções de Cinema e TV Ltda., condená-los ao pagamento das quantias especificadas e imputar-lhes as multas individuais de R$ 700.000,00 e R$ 750.000,00, respectivamente, nos termos do Acórdão 1151/2019-TCU-Primeira Câmara.
7	Irresignado com esta deliberação, o Sr. Tarcísio Teixeira Vidigal ingressou com recurso de reconsideração, o qual foi conhecido e provido em parte, tendo o Tribunal tornado insubsistentes as multas impostas a todos os responsáveis, em razão da prescrição da pretensão punitiva.
8.	Ainda insatisfeitos, o Sr. Tarcísio Teixeira Vidigal e a sociedade empresária GNCTV - Produções de Cinema e TV Ltda. ingressaram com os presentes embargos de declaração, nos quais alegam, em apertada síntese, que:
a)	o Supremo Tribunal Federal julgou em 17/7/2020 o RE 636.886, no qual definiu: "É prescritível a pretensão de ressarcimento ao erário fundada em decisão de Tribunal de Contas";
b)	a Suprema Corte considerou, no julgado, o prazo de 5 anos para a prescrição da pretensão ressarcitória do Estado, entendimento que parece destoante da jurisprudência desta Corte de Contas; e
c)	o Ministro-Relator, Alexandre de Moraes, ressaltou que "o reconhecimento da imprescritibilidade da pretensão de ressarcimento ao erário fundada em decisão de Tribunal de Contas significa grave ferimento ao Estado de Direito, que exige, tanto no campo penal, como também na responsabilidade civil, a existência de um prazo legal para o Poder Público exercer sua pretensão punitiva (...) ".
9.	Com isso, os recorrentes requereram "o provimento dos presentes embargos para declarar prescritos os pagamentos tidos como irregulares, eis que as datas dos débitos remontam ao período de 2001 e 2003, tendo o ato que ordenou a citação ocorrido apenas em 20/6/2017, considerando-se prescritas, portanto, a pretensão ressarcitória e punitiva deste E. Tribunal, uma vez que transcorrido o prazo de 5 (cinco) anos da data da irregularidade sancionada".
10.	Feito esse necessário resumo, passo a decidir.
11.	Preliminarmente, observo que os presentes embargos de declaração não preenchem os requisitos de admissibilidade previstos no art. 34, caput e § 1º, da Lei 8.443/1992. Isso porque não foi suscitado nenhum vício de omissão, obscuridade e contradição interno à decisão embargada, composta pelo relatório, pelo voto e pela parte dispositiva. 
12.	Em verdade, os recorrentes invocaram a ocorrência de fato superveniente, a saber, a deliberação do STF a respeito da prescritibilidade da pretensão de ressarcimento ao erário fundada em decisão de Tribunal de Contas, proferida no julgamento do RE 636.886. Entretanto, o assunto não é passível de ser manejado pela via estreita dos embargos de declaração, por não representar um vício interno à decisão recorrida.
13.	Poder-se-ia suscitar o recebimento do expediente como recurso de revisão. Porém, essa opção implicaria prejuízo potencial aos responsáveis, por exaurir a possibilidade de interposição dessa mesma espécie recursal no futuro para discutir este e outros aspectos relacionados ao mérito.
14.	Com isso, reputo adequado o não conhecimento dos presentes aclaratórios.
15.	Ainda que assim não fosse, o mérito dos presentes embargos não favorece os recorrentes.
16.	Isso porque a matéria decidida no RE 636886 ainda não transitou em julgado, até porque ainda não houve sequer publicação do inteiro teor do decisum. Isso implica a possibilidade de serem manejados embargos de declaração, inclusive para a modulação dos efeitos da decisão.
17.	A propósito do assunto, é preciso lembrar que o posicionamento até então vigente no STF era no sentido da imprescritibilidade das ações de ressarcimento ao erário, na linha do MS 26.210-9/DF. Dessa forma, a concessão de efeitos prospectivos ao RE 636886 é ainda matéria passível de discussão, nos termos do art. 927, § 3º, do Código de Processo Civil, in verbis: 
"§ 3º Na hipótese de alteração de jurisprudência dominante do Supremo Tribunal Federal e dos tribunais superiores ou daquela oriunda de julgamento de casos repetitivos, pode haver modulação dos efeitos da alteração no interesse social e no da segurança jurídica."
18.	Sendo assim, cabe a manutenção da jurisprudência ainda vigente nesta Corte de Contas, baseada no próprio entendimento anterior do STF e assentada na Súmula TCU 282 - "as ações de ressarcimento movidas pelo Estado contra os agentes causadores de danos ao erário são imprescritíveis"-, até que haja um pronunciamento definitivo sobre a matéria.
19.	Diante de todo o exposto, voto por que seja adotada a deliberação que ora submeto a este Colegiado.
TCU, Sala das Sessões Ministro Luciano Brandão Alves de Souza, em 16 de junho de 2020.
BENJAMIN ZYMLER 
Relator